【裁判字號】    98,勞訴,4
【裁判日期】    980710
【裁判案由】    確認僱傭關係
【裁判全文】
臺灣花蓮地方法院民事判決               98年度勞訴字第4號
原      告  丁○○
被      告  花蓮縣警察局
法定代理人  乙○○
訴訟代理人  丙○○
上列當事人間請求確認僱傭關係事件，本院於民國98年6月22日
言詞辯論終結，判決如下：
    主  文
確認原告與被告間僱傭關係存在。
訴訟費用由被告負擔。
    事實及理由
一、原告起訴主張：
  (一)原告自民國80年4月起受被告機關僱用，擔任臨時職工，嗣
    於82年4月起改擔任正式工友職務迄今，且原告於任職期間
    ，恪遵工作規則，矢行忠誠，並勉力達成被告機關所交付的
    工作，均能勝任愉快。原告於93年12月間因保證債務遭人追
    究，以致債權人偶而前往原告工作處所催索，原告為免困擾
    亦已尋求司法解決，另原告雖遭假扣押在案，惟並未影響工
    作表現，且前開債務問題亦屬個人私務，非屬故意違法不檢
    行為，應不至於影響機關聲譽，況為保障職工之合法權益，
    並能誠實履行債務責任，詎被告機關未具明任何理由，枉顧
    原告懷孕待產，未經通知原告，亦無予原告申辯之機會，逕
    自將原告開除。被告機關因原告自身前開債務問題，業於93
    年、94年間均將原告考列乙等，且原告僅於94年底因懷孕症
    狀，臨時疏忽未假外出產檢外，嗣後迄今原告均無違反被告
    機關依勞動基準法第70條（下稱勞基法）所訂定「花蓮縣政
    府勞工工作規則（下稱勞工工作規則）」第8章第44條第1款
    至第5款有關預告終止勞動契約之事由及勞動基準法第12條
    有關得不經預告終止勞動契約之情事，則被告機關遲至95年
    3月21日未經預告所為解僱行為，顯已逾勞基法第12條第2項
    規定30日之除斥期間，所為終止契約之意思表示不生效力，
    又被告機關趁原告待產期間將原告解僱，亦有違反憲法第15
    條有關工作權之保障，爰提起確認僱傭關係存在之訴等語。
  (二)並聲明：確認原告與被告間之僱傭關係存在。
二、被告則以：
  (一)兩造間僱傭關係源於82年4月15日，被告機關俱依勞基法及
    勞工工作規則等相關規定辦理工友僱用及管理之相關事宜。
  (二)原告於被告機關所屬花蓮分局任職期間，因違法（紀）事實
    ，違反勞工工作規則第7條「應依規定時間服勤，勤奮盡責
    ，不得遲到早退、無故離開... 」、第9條「應服從管理人
    員調度及長官指示... 」、第16條「勞工不得從事任何破壞
    團體紀律，及影響機關聲譽之行為」之規定，其情事如下：
    1.原告工作態度散漫，忽視工作紀律，分別於(1)94年11月22
      日經被告機關花蓮分局督發現不假外出；(2)同年12月2日
      經被告機關花蓮分局集合工友，亦無故未到，且當日下午
      未簽退，上開2次違紀情事，並經被告機關花蓮分局各核
      予申誡處分1次，被告機關並將獎懲通知單交予原告；(3)
      解僱前數月間仍有間歇違反勤務之事實，至多1星期達2、
      3次。
    2.原告明知自己償債能力不佳，仍以不確定之故意，於被告
      機關內、外，以自己在公務機關工作為保證，向債權人借
      得債款後，蠻橫不還，衍生假借名義詐騙訴外人即民眾董
      美麗、鄭平凱、巫素鳳、陳美幸款項引發詐欺官司情事。
    3.原告明知被告機關為執行取締不法之機關，竟向地下錢莊
      不法借貸多達數10次。民眾於94年12月30日在縣長電子民
      意信箱，檢舉原告與被告機關轄區○○路○段00號之「00
      汽車借款當鋪」地下錢莊業者不法借貸，經被告機關調查
      蒐證，約談相關人，初步發現原告曾陸續向10餘家非法地
      下錢莊業者或私人高利貸業者借貸，借貸金額高達近200
      餘萬元，因無力償還，致生地下錢莊向訴外人即其妯娌陳
      秀美家宅潑漆等其他民眾無辜受害情事。
    4.原告因規避債權人（或被害人）之索債，招致部分當事人
      逕至被告所屬花蓮分局找原告催討債務，按花蓮分局為原
      告工作之場所，竟因原告處理債務不當致淪為討債處所。
  (三)被告所列舉上開原告違法（紀）事證，違反勞工工作規則第
    7條、第9條、第16條、第47條之規定，且足認原告已嚴重影
    響及破壞被告機關執法形象及聲譽，且屬情節重大，是被告
    機關依勞基法第12條第1項第4款之規定，經被告機關人評會
    議決議予以解僱，於法有據。
  (四)另原告在職期間外務繁多，工作意願低落，無故早退，擅離
    職守，服從性較差，並未勤守崗位。
  (五)另依勞基法第13條有關「勞工在第50條規定之「停止工作期
    間」，雇主不得終止契約。」之規定，所謂「停止工作期間
    」乃指女工產假期間（即分娩前、後），然被告機關並未於
    上開期間將原告解僱，自無不當解僱之情事。
  (六)並聲明：原告之訴駁回。
三、本院之判斷：
    本件兩造所爭執者，在於：(一)被告機關於95年3月21日依勞
    基法第12條第1項第4款為由，通知原告終止兩造勞動契約，
    是否已逾該條第2項規定之30日除斥期間？(二)被告機關終止
    兩造勞動契約事由，是否符合勞基法第12條第1項第4款「違
    反工作規定，情節重大」之情形？茲審酌如下：
  (一)被告機關於95年3月21日依勞基法第12條第1項第4款為由，
    通知原告終止兩造勞動契約，是否已逾該條第2項規定之30
    日除斥期間？
    1.按雇主依勞基法第12條第1項第4款規定終止契約者，應自
      知悉其情形之日起，30日內為之，勞基法第12條第2項定
      有明文。又所謂「知悉」，應指知悉勞工違反勞動契約或
      工作規則，及其情節重大者而言。
    2.經查：
      (1)被告主張原告於94年11月22日及同年12月2日未依規定
        時間服勤及未服從上級調度、指示乙節，固據提出花蓮
        縣警察局雇用人員獎懲通知單2件（詳卷第43-44頁）為
        證，惟觀諸上開獎懲通知單之發文時間分別為94年12月
        5日及94年12月12日，是被告應早於94年12月5日及同年
        月12日即知悉原告有其所稱未依規定時間服勤及未服從
        上級調度、指示之情事，竟遲至95年3月21日始以該事
        由通知原告終止勞動契約（詳卷第118頁），已逾30日
        之除斥期間，於法自屬不合。（至被告主張原告解僱前
        數月間仍有間歇違反勤務之事實，至多1星期達2、3次
        等情，詳如後述）。
      (2)另被告主張原告以自己在公務機關工作為保證，向民眾
        借款引發詐欺官司，原告向地下錢莊不法借貸，及原告
        債權人逕至被告所屬花蓮分局找原告催討債務等情，被
        告雖係於94年12月30日即在花蓮縣政府縣長電子民意信
        箱接獲民眾檢舉，民眾並於95年3月3日提起刑事詐欺告
        訴，有上開電子民意信箱案件處理情形表、臺灣花蓮地
        方法院檢察署申告案件報告附卷可稽（詳卷第48、51頁
        ），惟此後被告即就上開情事進行調查，迄至95年3月2
        5日始調查完畢，此有被告花蓮分局調查筆錄附卷可參
        （詳卷第85-95頁），足見被告於接獲民眾檢舉後，對
        於原告有無上開情事，尚未能立即查明確知，迄至調查
        終結前（即95年3月25日前），始大致確信原告有其所
        稱之上開違反工作規則，且情節重大之情事，則被告於
        95年3月21日終止兩造間之勞動契約，自未逾30日之除
        斥期間，原告指被告於知悉30日後始終止勞動契約，於
        法不合云云，尚無足取。
  (二)被告機關終止兩造勞動契約事由，是否符合勞基法第12條第
    1項第4款「違反工作規定，情節重大」之情形？
    1.按勞工非有勞基法第12條第1項所定各款事由，雇主不得
      不經預告即終止勞動契約。故工作規則雖得就勞工違反勞
      動契約或其工作規則之情形為懲處規定，惟雇主因勞工違
      反勞動契約或工作規則，不經預告而終止勞動契約者，仍
      應受該條項第4款規定之限制，即以其情節重大為必要，
      不得僅以懲處結果為終止契約之依據（最高法院91年度台
      上字第1006號裁判參照）。又勞基法第12條第1項第4款：
      「勞工有違反勞動契約或工作規則，情節重大者，雇主得
      不經預告終止契約」之規定，屬於懲戒性質，學說上稱為
      「懲戒解僱」。雇主對於違反紀律之勞工行使懲戒權，固
      係事業單位為維持經營秩序，並滿足配置、處分勞動力之
      目的所必須；惟其所採取之方式，不可逾越必要之程度，
      此即懲戒處分相當性原則。又懲戒解僱係對勞工嚴重違反
      紀律之行為，以終止勞動契約施予懲戒，此時，因勞工將
      面臨失業之衝擊，涉及憲法所保障人民工作權之範圍，故
      採取懲戒解僱之手段，須勞工違背忠實義務，足認勞動關
      係受嚴重之干擾難期繼續，而有立即終結之必要。所謂「
      情節重大」，係屬不確定之法律概念，不得僅就雇主所訂
      工作規則之名目條列是否列為重大事項作為決定之標準，
      須勞工違反工作規則之具體事項，客觀上已難期待雇主採
      用解僱以外之懲處手段而繼續其僱傭關係，且雇主所為之
      懲戒性解僱與勞工之違規行為在程度上須屬相當，方符合
      上開勞基法規定之「情節重大」之要件。則勞工之違規行
      為態樣、初次或累次、故意或過失違規、對雇主及所營事
      業所生之危險或損失、勞雇間關係之緊密程度、勞工到職
      時間之久暫等，均為是否達到懲戒性解僱之衡量標準（最
      高法院95年度台上字第2465號判決意旨參照），亦即應指
      因該事由導致勞動關係進行受到干擾，而有賦予雇主立即
      終止勞動契約關係權利之必要，並且受僱人亦無法期待雇
      主於解僱後給付其資遣費。蓋若某事由之發生，並不導致
      勞動契約關係進行受到干擾、有所障礙，則雇主即無據以
      解僱之正當利益。再者，勞基法第12條之規定，具強制性
      質，其目的兼有保障勞工、限制雇主解僱之權限，是雇主
      不得因勞動契約之約定而擴張其解僱權限，亦不得藉由工
      作規則擴張其權限。準此，若勞動契約約定或工作規則規
      定雇主在特定情形，得解僱勞工，該約定或規定應僅限於
      勞基法第12條所定範圍內有效，亦即勞動契約或工作規則
      所定某情況為「情節重大者，雇主得予解僱」，其認定非
      屬雇主之裁量權，而應依勞基法第12條第1項第4款規定，
      依客觀情事判認之。故採取懲戒解僱之手段，須有勞基法
      第12條第1項各款之規定，違背忠實義務，足認勞動關係
      受嚴重之干擾而難期繼續，而有立即終結之必要，且雇主
      採取其他懲戒方法，如記過、扣薪、調職等均已無法維護
      其經營秩序，始得為之。
    2.被告機關主張原告於解僱前數月間仍有間歇違反勤務之情
      形，至多1星期達2、3次，違反勞工工作規則第7條、第9
      條（詳卷第67-70頁）部分：
      (1)被告機關主張原告有上開情事，固舉證人即原告上級主
        管戊○到庭證述：「... 原告壹個禮拜內2、3次未依規
        定簽出、簽退，我們並未訴諸於文字為處分，我管理期
        間，前半段原告還算正常，到94年底至95年解僱期間原
        告未依規定簽出、簽退的情形變得很頻繁，幾乎每個禮
        拜都有該情形，但是我都沒有上簽呈處分聲請人... 」
        等語（詳卷第60頁）為證，然為原告所否認，而被告機
        關迄今亦未能提出出勤紀錄等其他證據證明原告確實有
        未依勤務時間簽到、簽退之情形或原告確實有累次未簽
        退致影響工作勤務內容之事實，且依被告機關所稱違規
        期間長達3個月及其自承並未對原告為任何懲戒或處分
        （詳卷第63頁反面）乙情觀之，實難認原告確實有長期
        累次未按時服勤，亦難認被告所稱原告該未按時服勤之
        情形，已達兩造間勞動關係受到嚴重之干擾難期繼續，
        故無賦予被告機關立即終止勞動契約關係權利之必要；
        換言之，原告之行為尚未達「情節重大」之程度，被告
        自亦不得依勞基法第12條第1項第4款之規定，終止兩造
        間之僱傭契約。
      (2)況依證人即被告機關人事室主任甲○○於於本院審理時
        證述：「... 我是被告人評會的委員之一，人評會是依
        據被告督察室95年2月23日全面執行員警清查評核工作
        ，決定職員有無違法犯紀或人地不宜應予調整... 」等
        語（詳卷第127頁），及被告機關督察室95年2月23內部
        簽呈與所附「所屬人員清查評核清冊」（詳卷第131-13
        4頁），可知被告機關評核所屬人員職務調整、解雇與
        否乃係以前揭評核清冊記載事項為依據，然觀諸前開評
        核清冊內所記載原告之評核事項（詳卷第134頁），並
        未列載被告所稱原告未按時服勤之前開事由，則被告機
        關於本件訴訟中增列前開解僱事由，於法自有未合。是
        被告機關主張原告有前開事由，依勞基法第12條第1項
        第4款終止兩造間勞動契約關係，核屬無據。
    3.被告機關主張原告明知自己償債能力不佳，仍對外借貸積
      欠不還，並以自己在公務機關工作為保證，向外私人借貸
      不還，引發詐欺官司，及原告向地下錢莊不法借貸，及原
      告債權人、地下錢莊業者逕至被告所屬花蓮分局討債，均
      嚴重影響及破壞被告機關執法形象與聲譽，違反勞工工作
      規則第16條（詳卷第67-70頁）部分：
      (1)被告機關主張原告積欠訴外人李宜伶及保誠人壽股份有
        限公司之債務未還乙節，固為原告所自認（詳卷第59頁
        ），惟此僅屬原告私人債務問題，且債權人業經向本院
        聲請對原告服務於被告機關之薪資強制執行扣薪，經本
        院95年度執字第371號執行事件受理（詳卷第47頁），
        是債權人已藉由法定強制執行程序按期受償，而被告機
        關亦未能就此債務問題如何影響及破壞被告機關執法形
        象與聲譽乙節，舉實證以圓其說，是被告機關稱原告積
        欠訴外人李宜伶及保誠人壽股份有限公司之債務未還，
        致違反勞工工作規則第16條之規定，委無足採。
      (2)被告機關主張原告以其在被告機關工作為保證，對外向
        訴外人董美麗、鄭平凱、巫素鳳、陳美幸詐騙金錢，引
        發詐欺官司，嚴重影響及破壞被告機關聲譽等情，為原
        告所否認，依舉證責任分配之原則，自應由被告就其前
        開主張之事實負舉證責任。經查，被告機關就前開事實
        ，固據提出臺灣花蓮地方法院檢察署申告案件報告、訊
        問筆錄及被告機關所屬花蓮分局對訴外人董美麗、鄭平
        凱、巫素鳳、陳美幸之調查筆錄等件為證（詳卷第49-5
        2、82-89頁），然觀諸前開調查筆錄內容，僅訴外人陳
        美幸陳稱原告以其在被告機關工作及其擁有不動產為保
        證而借款等語（詳卷第89頁），此外，被告機關即未舉
        他證證明，本院自難僅憑訴外人陳美幸單方面之陳述，
        遽認原告以其在被告機關工作為保證，向他人詐騙金錢
        之事實；再者，訴外人董美麗、鄭平凱及巫素鳳於被告
        機關調查時均陳稱渠等係認為原告是公務人員或於被告
        機關任職或其配偶為現任警察，有固定之收入來源及還
        款能力，始未對原告之支付能力或經濟能力為徵信，即
        借款予原告等語（詳卷第83、84頁反面、86頁反面），
        惟此僅屬訴外人董美麗、鄭平凱及巫素鳳憑其主觀認知
        ，權衡原告有無償債能力所為准否借款之考量，尚難認
        原告有以其在被告機關工作為保證，利用被告機關名義
        詐騙金錢之事實，是被告機關單憑上開債權人之指述，
        率而主張原告以其在被告機關工作為保證，詐騙訴外人
        董美麗、鄭平凱、巫素鳳、陳美幸云云，洵非可採。此
        外，訴外人董美麗、陳美幸、鄭平凱及巫素鳳前對原告
        提起之詐欺告訴，業由臺灣花蓮地方法院檢察署檢察官
        以95年度偵字第4263號不起訴處分在案，有上開不起訴
        處分書附卷可稽（詳卷第97 -99頁），顯見前揭詐欺案
        件僅為債務糾紛，自難認原告有何施用詐術欺騙上開債
        權人之事實。是被告機關據此指摘原告有詐騙上開債權
        人，致影響被告機關聲譽，違反勞工工作規則第16條乙
        情，不足採信。
      (3)被告機關另主張原告向地下錢莊不法借貸乙情，雖提出
        花蓮縣政府縣長電子民意信箱案件處理情形表、原告調
        查筆錄等件為證（詳卷第48、91-95頁），然查，由上
        開縣長電子信箱及原告調查筆錄內容觀之，僅足認定上
        開證據資料內所載第三人或當鋪貸放金錢予原告涉及刑
        事重利犯行，及原告與該第三人或當鋪間有債務糾紛之
        事實，惟不足認定原告有何不法犯行。至被告機關主張
        其為執行取締不法之機關，原告向不法地下錢莊業者借
        貸之行為，即構成破壞及影響被告機關執法形象及聲譽
        等語，然查，原告受僱被告機關所屬花蓮分局，乃擔任
        工友之職務，並非打擊不法之執法人員，其業務內容包
        括遞送公文、排桌椅等雜務（詳卷第40頁），並無涉及
        執法工作，則其未妥善處理私人債務問題，固屬不當，
        然此僅涉私德，對於其職務之執行，並無直接影響，自
        難謂其私德問題，已達兩造勞動契約無法繼續維持之程
        度。此外，被告機關亦未能另舉證證明被告機關之聲譽
        有受影響之證據，實難依被告機關指稱原告上開債務糾
        紛，遽認原告影響及破壞被告機關執法形象與聲譽，而
        有違反勞工工作規則第16條之事實。
      (4)又被告機關雖主張原告債權人、地下錢莊業者逕至被告
        所屬花蓮分局討債等情，然查，證人戊○於本院審理時
        證稱：「曾經有4、5次不明人士到花蓮分局表明要找原
        告，但沒有表示找原告的目的為何，原告有時候有出面
        有時沒有，但原告和不明人士的談話內容我不清楚，如
        果原告沒有出面，這些人找不到人就會離開。」等語（
        詳卷第61頁），且被告自承：「地下錢莊雖然沒有表示
        討債，但我們是透過承辦人及其他同仁側面了解這些人
        是來向原告要債... 」等語（詳卷第61頁），可知雖確
        實數次有不知名人士曾到被告機關所屬花蓮分局找原告
        ，然因上開不知名人士並未表明身分及目的，亦無法得
        知該不知名人士與原告間之談話內容，因此無法證明上
        開不知名人士為地下錢莊業者或是原告債權人並至被告
        機關討債乙事，自難認有何影響被告機關聲譽之行為。
        是被告機關主張原告債權人、地下錢莊業者逕至被告所
        屬花蓮分局討債，致違反勞工工作規則第16條之規定，
        亦非足採。
四、綜上所述，被告機關以原告違反勞工工作規則第7條、第9條
    、第16條規定為由，依勞工工作規則第47條及勞基法第12第
    1項第4款規定，不經預告終止兩造間之勞動契約關係，即有
    未合，從而，原告主張兩造間之僱傭關係現仍存在，為有理
    由，應予准許。
五、本件判決基礎已臻明確，兩造其餘攻擊防禦方法及證據調查
    ，核與判決結果不生影響，爰不逐一審酌論述，併此敘明。
六、訴訟費用負擔之依據：依民事訴訟法第78條。
中    華    民    國    98    年    7     月    10    日
                        臺灣花蓮地方法院民事庭
                            法      官  陳燁真
上列為正本係照原本作成。
如不服本判決，應於送達後20日內，向本院提出上訴狀並表明上
訴理由，如於本判決宣示後送達前提起上訴者，應於判決送達後
20日內補提上訴理由書(須附繕本)。
中    華    民    國    98    年    7     月    10    日
                            法院書記官  陳蓮茹


司法院資訊處製作；財團法人民間司法改革基金會備份。
